臺灣臺南地方法院刑事判決　　　　　　　 99年度訴字第317號
公　訴　人　臺灣臺南地方法院檢察署檢察官
被　　　告　劉盛民
選任辯護人　何冠慧律師
上列被告因家暴傷害案件，經檢察官提起公訴（98年度偵字第16
502號），本院判決如下：
    主  文
劉盛民無罪。
    理  由
一、公訴意旨略以：被告劉盛民為告訴人劉延正之子，屬家庭暴
    力防治法第3條第3款之家庭成員關係。被告於民國（下同）
    98年6月1日凌晨2時許，在臺南市○○區○○路4段71號前，
    因其母劉尹秀琴（於97年8月21日已歿）身故保險金分配問
    題與告訴人發生口角，詎被告竟基於傷害他人身體之犯意，
    徒手將告訴人推倒在地，再以身體將告訴人壓制在地上，致
    告訴人受有右頭皮擦傷血腫、右胸疼痛、右手肘擦傷及右小
    腿擦傷等傷害。因認被告涉有刑法第277條第1項之傷害罪嫌
    ，且告訴人為被告之直系血親尊親屬，而應依同法第280條
    之規定加重其刑。
二、按犯罪事實應依證據認定之，無證據不得認定犯罪事實，不
    能證明被告犯罪者，應諭知無罪之判決，刑事訴訟法第154
    條第2項、第301條第1項分別定有明文。又犯罪事實之認定
    ，應憑證據，如未能發現相當證據，或證據不足以證明，自
    不能以推測或擬制之方法，作為裁判基礎，最高法院40 年
    臺上字第86號判例著有明文；且認定犯罪事實所憑之證據，
    雖不以直接證據為限，間接證據亦包括在內，然而無論直接
    證據或間接證據，其為訴訟上之證明，須於通常一般之人均
    不致有所懷疑，而得確信其為真實之程度者，始得據為有罪
    之認定，倘其證明尚未達到此一程度，而有合理之懷疑存在
    而無從使事實審法院得有罪之確信時，即應由法院為諭知被
    告無罪之判決，最高法院76年臺上字第4986號判例亦著有明
    文。再檢察官對於起訴之犯罪事實，仍應負提出證據及說服
    之實質舉證責任，倘其所提出之證據，不足為被告有罪之積
    極證明，或其指出證明之方法，無從以形成被告有罪之心證
    ，基於無罪推定之原則，自應為被告無罪判決之諭知，有最
    高法院92年度臺上字第128號判例可參。
三、公訴意旨認被告涉有上開傷害直系血親尊親屬之犯行，係以
    被告供述伊曾於上開時地因其母身故保險金分配問題與告訴
    人發生衝突等語、證人即告訴人之證述、證人尹慰祖、陳建
    發之證述、告訴人提出之郭綜合醫院受理家庭暴力事件驗傷
    診斷書1紙等，為其主要論據。訊據被告雖承認於上開時地
    與告訴人因其母之身故保險金分配問題而起爭執，惟堅決否
    認涉有傷害犯行，辯稱：當天告訴人要求伊一次給付500 萬
    至600萬元，伊對告訴人咆哮說最多3年給100萬元，被告就
    向伊衝過來，左手揮過來，後來伊與告訴人就倒地，伊舅舅
    即證人尹慰祖將二人分開，伊起身後馬上跑掉，跑到巷子裡
    與告訴人保持距離，伊並未出手毆打告訴人等語。
四、證據能力之判斷：
(一)、按被告以外之人於偵查中向檢察官所為之陳述，除顯有不可
    信之情況者外，得為證據，刑事訴訟法第159條之1第2項定
    有明文。證人尹慰祖、陳建發於98年12月24日檢察官偵查中
    具結後之證述，係以證人身分命依法具結後所為之證述，依
    法並無須經過交互詰問程序，且無顯有不可信之情況，應有
    證據能力。
(二)、次按當事人、代理人或辯護人於法院調查證據時，知有第
    159條第1項不得為證據之情形，而未於言詞辯論終結前聲明
    異議者，視為有前項之同意，刑事訴訟法第159條之5定有明
    文。本件以下所引用之供述及非供述之證據（除下列(三)、(四)
    所述以外），均未經被告及辯護人於本件言詞辯論終結前爭
    執其證據能力，本院審酌前開證據之作成，並無不當或顯不
    可信之情況，依首揭法條規定，均有證據能力。
(三)、復被告以外之人於審判外之言詞或書面陳述，除法律有規定
    者外，不得作為證據，刑事訴訟法第159條第1項定有明文，
    查證人劉延正、尹慰祖、陳建發等人於司法警察及98年12月
    24 日檢察事務官之調查所為之陳述，係被告以外之人於審
    判外之陳述，且被告劉盛民不同意作為證據，原則上不得作
    為認定被告犯罪之證據資料。另亦無證據得證前開證人於司
    法警察及檢察事務官調查中之陳述具有刑事訴訟法第159條
    之2所示「具有較可信之特別情況，且為證明犯罪事實存否
    所必要」之回復證據能力之外部情況要件，是前揭證人於司
    法警察及檢察事務官調查所為之證述，應不得採為本案證據
    。
(四)、被告提出證人尹慰祖、證人陳建發與被告於審判外之談話錄
    音譯文（見本院卷第30頁、第38至39頁），係被告以外之人
    於審判外之陳述，且公訴人不同意作為證據，原則上不得作
    為認定本件犯罪事實存否之證據資料。另亦無證據得證前開
    證人上開審判外之陳述具有刑事訴訟法第159條之2所示「具
    有較可信之特別情況，且為證明犯罪事實存否所必要」之回
    復證據能力之外部情況要件，是前揭證人上開審判外陳述之
    錄音譯文，應不得採為本案證據。
五、經查：
(一)、被告為告訴人之子，被告之母即告訴人之妻劉尹秀琴於97年
    8月21日死亡後，被告與告訴人就劉尹秀琴之身故保險金之
    分配問題迭有爭執，於99年5月31日晚上11時40分許，告訴
    人由證人尹慰祖陪同前往告訴人住處附近臺南市○○區○○
    路4段71號前，欲與告訴人討論保險金分配事宜，然二人意
    見不合因而發生爭執等情，為被告所不爭執，並據證人即告
    訴人劉延正、證人尹慰祖於偵查中證述明確，此部分之事實
    已堪認定。
(二)、證人即告訴人劉延正雖於98年12月3日偵查時證稱，其於上
    開時地遭被告用拳頭打其胸部，致其倒地頭部撞倒地面，因
    而受有右頭皮擦傷血腫、右手肘擦傷及右小腿擦傷等傷害（
    見偵卷第3頁），然證人劉延正於本院99年2月14日審理時具
    結後證述，就被告衝過來之後如何發生肢體衝突或拉扯，其
    如何倒地，以及倒地之後是否遭被告毆打，致其受傷等情節
    ，均稱已經想不起來了等語（見本院卷第93頁背面）。二者
    時間前後尚未逾3個月，且遭親生兒子毆打，感情上之衝擊
    不可謂不大，當印象深刻，然告訴人在本院具結後卻為上開
    模糊之證述。則告訴人所受上開傷害，是否卻係遭被告毆打
    所致，尚難僅憑告訴人上開證述內容，而遽為認定。
(三)、關於被告與告訴人發生肢體衝突之過程，當天在場目擊之證
    人尹慰祖於偵查（98年12月24日檢察官訊問）及本院審理（
    100年2月14日審理期日），均具結後證稱：被告跟告訴人發
    生衝突，被告衝過去跳起來，腳舉起來，雙方發生拉扯，告
    訴人的頭部撞倒地上受傷，其將被告及告訴人二人分開等語
    （見偵卷第16頁、本院卷第84頁至86頁）。經本院質之關於
    被告究係用腳踢或用手推之方式使告訴人倒地，證人尹慰祖
    稱因為動作太快所以不清楚（見本院卷第90頁）；另就被告
    究竟有否出手毆打告訴人一節，證人尹慰祖於偵查中明確證
    稱「沒有」（見偵卷第16頁），於本院審理時則先稱被告有
    出手「想打」告訴人，但是否有打到告訴人，其不知情，後
    又改稱有看到被告出手打到告訴人身體左邊胸部等語（見本
    院卷第90頁）。由證人尹慰祖上開前後明顯不符之證述，無
    法認定被告就係以何方式致使告訴人倒地，亦無法確認被告
    究竟有無出手毆打告訴人，況且依照告訴人提出之診斷證明
    書所載，告訴人受傷部位除頭部及右手、右腳外，身體部位
    為「右胸疼痛」（見郭綜合醫院受理家庭暴力事件驗傷診斷
    書，警卷第12頁），亦與證人尹慰祖所述被告毆打告訴人身
    體部位為「左胸」，並不符合。況且，參諸告訴人就醫時所
    拍攝之受傷照片（見本院卷第118頁、第118頁背面），告訴
    人頭部受傷之部位，係在頭部頂端，似非像遭人毆打或推倒
    後，後仰撞擊地面後所能造成傷勢之部位（應係頭部背面方
    是），另告訴人手部、足部之傷勢，均屬長條式之擦傷，較
    類似一般身體倒地後，又在地面上滑行所造成，而非後仰倒
    地身體卻靜止所能造成。因此，證人尹慰祖上開證述，是否
    可信，容有疑義。
(四)、經本院勘驗被告提出之案發現場監視錄影光碟，其中鏡頭編
    號ＣＨ6，23時43分11秒起之部分，時間標示23時43分24秒
    時，從畫面右上方巷子盡頭走出2位男子，先走出的那位著
    短褲，後面走出的那位著長褲，前者為告訴人，後者為證人
    尹慰祖，於23時43分25秒時，著短褲之男子（即告訴人）轉
    身朝右方衝過去，著長褲的男子（即證人尹慰祖）趕緊跟隨
    ，兩人就走到牆後鏡頭拍不到的地方，約23時43分43秒時從
    巷子盡頭跑出一位著白色Ｔ恤及短褲之男子是被告，又轉身
    朝巷子盡頭走去，在巷子內來回走動，最後背對鏡頭站在巷
    子另一頭手在揮舞，看似向站在後面的男子說話，然後著黑
    長褲的男子（即證人尹慰祖）又出現在鏡頭，被告與證人尹
    慰祖站在巷子盡頭處說話，後來被告與證人尹慰祖走向牆後
    ，勘驗至時間標示23時49分58秒救護車抵達結束等情，有本
    院99年12月21日勘驗筆錄在卷可按（見本院卷第52頁背面）
    。上開監視器畫面雖未攝錄到被告與告訴人發生衝突之完整
    經過，但可見到告訴人衝向右邊巷子盡頭圍牆後面，證人尹
    慰祖趕緊跟隨，約18秒後，被告即自巷子盡頭處跑出之畫面
    ，嗣後則只見到被告與證人尹慰祖貌似談話之畫面，未再見
    到告訴人。上開勘驗結果，核與被告所述：係告訴人衝向被
    告，發生衝突後，被告隨即跑開，與告訴人保持距離等情，
    頗為一致。告訴人及證人尹慰祖雖證稱，係被告向告訴人衝
    過來，推倒告訴人云云，惟上開監視器畫面並未攝錄被告衝
    往告訴人之動作，從而，證人劉延正及證人尹慰祖上開證述
    情節，尚難遽以採信。
(五)、況告訴人與證人尹慰祖之妻許玉雲於99年間曾對被告及被告
    之妻李姿慧提起侵占告訴，經臺灣台南地方法院檢察署於99
    年6月21日為不起訴處分，為證人尹慰祖所不否認（見本院
    卷第85頁），並有該署99年度偵字第2250號不起訴處分書1
    份在卷可按，堪信為真實。證人尹慰祖之妻與被告間，既曾
    發生官司糾紛，則證人尹慰祖證述之憑信性，顯較為薄弱而
    難以採信。
(六)、復查，證人即告訴人劉延正證稱：其因與被告衝突而受傷後
    ，自行到附近便利商店買冰塊冰敷頭部，其後友人陳建發找
    到他，陳建發便騎機車搭載其前往郭綜合醫院就醫等語（見
    本院卷第94頁）；然證人陳建發於本院審理時證稱：其當天
    騎機車到達現場附近，看見有兩個人倒在地上，一個在上一
    個在下，該二人爬起來後其看見是上面的是被告，下面的是
    告訴人，其看見告訴人頭部流血，就載告訴人到便利商店買
    冰塊冰敷頭部傷口，之後告訴人說要回到小北休息，直到第
    二天中午12時多快1點時，其才載告訴人前往郭綜合醫院就
    醫等語（見本院卷第130至132頁）。上開證人劉延正及陳建
    發之證述，就陳建發如何搭載劉延正就醫之過程及時間，互
    有矛盾之處，且據告訴人提出之郭綜合醫院診斷證明書以及
    本院向郭綜合醫院調閱之告訴人之急診病歷之記載，告訴人
    到院時間係99年6月1日17時10分，有郭綜合醫院100年2月18
    日郭綜發字第1000267號函附急診病歷在卷可按（見本院卷
    第114頁），與證人劉延正所述受傷後及前往就醫，以及證
    人陳建發所述隔天中午前往就醫等情，相差均甚遠。從而，
    告訴人所受之傷害究否為遭被告推倒或毆打所致，即有可疑
    。
六、綜上所述，公訴人所提出之證據方法，就被告涉有上揭公訴
    意旨所指傷害犯行，其證明尚未達於通常一般人均不致有所
    懷疑，得確信其為真實之程度，此外，復查無其他積極證據
    足認被告有何公訴意旨所指之犯行，揆諸前開規定及判例意
    旨，既不能證明被告之犯罪，依法應為被告無罪之諭知。
據上論斷，應依刑事訴訟法第301條第1項前段，判決如主文。
本案經檢察官許華偉到庭執行職務。
中    華    民    國    100    年    4    月    14    日
                  刑事第四庭   審判長  法  官  鄧希賢
                                       法  官  卓穎毓
                                       法  官  高如宜
以上正本證明與原本無異。
如不服本判決應於收受本判後10日內向本院提出上訴書狀，並應
敘述具體理由。其未敘述上訴理由者，應於上訴期間屆滿後20日
內向本院補提理由書狀（均須按他造當事人之人數附繕本）「切
勿逕送上級法院」。
                                       書記官  陳慧玲
中    華    民    國    100    年    4    月    14    日